【裁判字號】    92,上更(一),112
【裁判日期】    920411
【裁判案由】    貪污治罪條例
【裁判全文】
臺灣高等法院刑事判決                        九十二年度上更(一)字第一一二號
    上  訴  人
    即  被  告  甲○○
    選任辯護人  盧立人律師
                徐景星律師
                郭瑋萍律師
    上  訴  人
    即  被  告  丁○○
    選任辯護人  舒建中律師
右上訴人等因違反貪污治罪條例等案件，不服臺灣新竹地方法院八十八年度訴字第二
○六號，中華民國八十九年十一月二十八日第一審判決（起訴案號：臺灣新竹地方法
院檢察署八十七年度偵字第六九二○號）提起上訴，本院判決後，經最高法院第一次
發回更審，本院判決如左：
    主  文
原判決撤銷。
甲○○、丁○○共同行使公務員明知為不實之事項，而登載於職務上所掌之公文書，
足以生損害於公眾，甲○○處有期徒刑壹年貳月，丁○○處有期徒刑壹年，均緩刑參
年。
    事  實
一、緣臺灣省立新竹醫院（現已更名為行政院衛生署新竹醫院，下稱新竹醫院）於民
    國八十四年間擬增建三樓病理室，經新竹市大聖會（下稱大聖會）同意以新台幣
    （下同）六十萬元捐贈興建。新竹醫院因認上開捐贈有特定目的而以實物捐贈之
    便宜措施處理，將上開病理室三樓增建工程交由社會服務室辦理，並由該院院長
    王復蘇直接決定交由原在新竹醫院承包葬儀業務之大順葬儀公司負責人丁○○承
    作。丁○○即向豐吉土木包工業負責人童進財借牌施作，並將全部工程轉包給寶
    鑫水電行負責人曾鴻銘（起訴書誤載為鄭鴻銘）。因增建工程施作項目係應新竹
    醫院病理科需要，由該院病理科主任乙○○指示施作，大致包括病理科三樓增建
    工程ＲＣ結構主體、牆面窗戶、水電工程、內外牆油漆及舖設地磚等，並於八十
    四年六月中旬完工後，丁○○復應該院病理室要求，再囑咐曾鴻銘於三樓增建工
    程外施作一道八吋外牆用以遮蔽陽光，亦於八十四年六、七月間完工。前述工程
    完工後，新竹醫院社會服務室承辦人員駱健平即以實物捐贈之方式於醫療設備捐
    贈通知單上記載：「病理科增建工程一棟（十八坪）、單價六十萬元」等字樣；
    於仁愛基金財物捐贈收據上記載：「捐贈者：新竹市大聖會，捐贈物品：病理科
    增建工程，價值新台幣六十萬元正」等字樣，並在捐贈地點懸掛「動物實驗室誌
    」完成捐贈手續。
二、惟新竹醫院原先即估算全部病理科增建工程須款一百萬元，大聖會僅捐贈六十萬
    元，該院院長王復蘇遂同意不足之二十萬元部分，由該院病理科提出請購申請經
    費補足。嗣經施作前揭八吋外牆，工程款亦確超出大聖會捐贈之六十萬元額度。
    而甲○○係新竹醫院總務室雇員，與丁○○二人均明知上開三樓增建工程已完工
    ，為補足前揭不足款項，甲○○遂以電話向該院病理科主任乙○○陳稱：因前開
    大聖會捐贈三樓增建工程經費不足，為補足經費，請其以該工程地板尚須整修為
    名，填載「臺灣省立新竹醫院醫療設備請購（修）單」，以便申請補助款補足，
    乙○○即於八十四年十月四日由該病理科亦不知情之同仁在請購單上品名欄填載
    「地板整修」，並由其以病理科主任之名義在該請購單請購人欄、請購單位主管
    欄上蓋章請款，然後交付甲○○。甲○○於收受上開請購單後，在預計金額欄填
    上二十三萬元，在採購人欄加蓋其職章後，交由總務室主任丙○○、會計主任魏
    文港、副院長張景年分別核章。復由甲○○填載「省立新竹醫院採購及營繕工程
    稽核小組審核單」、「省立新竹醫院採購醫療設備營繕預估底價單」交由新竹醫
    院稽核小組成員總務室主任丙○○、會計主任魏文港、政風室主任張芝滿（已歿
    ）、副院長張景年、吳雨圭、院長王復蘇審核通過，決定採通信招標方式辦理，
    並由該稽核小組成員中之院長王復蘇、副院長吳雨圭、張景年、復健科主任高木
    榮、政風室主任張芝滿、會計主任魏文港於八十四年十月二十日審核通過，並核
    定底價為二十萬元。嗣甲○○與丁○○基於共同之犯意聯絡，明知喜屋室內設計
    工程行、連禧企業社、源和土木包工業三家廠商負責人均未實際到場估價及參與
    招標，竟由丁○○提供上開三家業者之估價單交付甲○○進行形式上之招標比價
    ，以符合該院所訂營繕工程及購置定製變賣財物內部審核程序之規定，並由甲○○於其職掌之「省立新竹醫院標購比價開標紀錄表」之公文書上，登載不實之事
    項：中華民國「」年「」月「２」日，品名「病理科地板整修」，規格「92
    坪」，單位「貳」，數量「１」，投標商號及單價別「喜屋230000、連禧234600
    、源和239200」，得標商「喜屋」，本次低價「230000」，小計「230000」，「
    喜屋公司願以200000元承包」等，而由喜屋室內設計工程行以二十萬元得標承包
    ，並連同上開三張估價單提出行使，依序由總務室主任丙○○、會計主任魏文港
    、副院長張景年核章，足以生損害於新竹醫院關於比價開標作業之正確性。復由
    丁○○於八十四年十一月二日向喜屋室內設計工程行負責人黃美玲之夫王文傑借
    牌，於八十四年十一月三日以喜屋室內設計工程行名義與新竹醫院訂立「臺灣省
    立新竹醫院病理科地板整修工程（以下簡稱地板整修工程）合約書」，約定施工
    項目Ａ區（即上開大聖會捐贈之病理室三樓增建部分）舖設高架地板，Ｂ區（即
    三樓室外陽台部分）陽台整平，Ａ、Ｃ（病理室三樓原有部分）、Ｄ（病理室二
    樓部分）區之清潔、整理、地板除垢及打蠟及Ａ區二處水槽之排水管道銜接。惟
    上開地板整修工程部分與前述三樓增建工程已施作完成，丁○○僅再委由陳國恩
    施作該病理科二、三樓地板清潔打臘、三樓室外陽台地面粉平、二樓水管疏通等
    後續收尾工作後，即提出喜屋室內設計工程行開立之統一發票交付甲○○，於八
    十四年十一月十八日經甲○○偽稱已驗收完畢，將該統一發票黏貼於「臺灣省立
    新竹醫院黏貼憑證用紙」而交由未實際查看驗收結果之總務室主任丙○○、會計
    郭素娥、會計主任魏文港、院長王復蘇蓋章後，由丁○○領取該二十萬元工程款
    之國庫支票，丁○○並經由王晨芬在新竹市第一信用合作社之帳戶領取該二十萬
    元，以補該院三樓增建工程不足之二十萬元工程款。
三、案經法務部調查局新竹市調查站移送臺灣新竹地方法院檢察署檢察官偵查起訴。
    理  由
一、訊據被告甲○○雖供承經辦上開新竹醫院病理室地板整修工程，並在前揭病理科
    地板整修工程請購單上蓋章，填上金額二十三萬元，然後填載「省立新竹醫院採
    購及營繕工程稽核小組審核單」、「省立新竹醫院採購醫療設備營繕預估底價單
    」交由稽核小組審核之事實，惟矢口否認有何在「省立新竹醫院標購比價開標紀
    錄表」上為不實登載犯行，辯稱：其並未經辦大聖會捐贈病理科三樓增建工程，
    不知該工程之施作項目為何，其僅事後經辦前述病理科地板整修工程，係因使用
    單位即病理科主任乙○○申請，經其實地至該處查看後，經法定程序辦理工程之
    招標、開標，且經由稽核小組擬定底價、驗收、請款，過程並無任何不法，其絕
    不可能以一己之力即完成上開程序，而前述工程亦確有施作云云。被告丁○○亦
    對於承包上開大聖會捐贈之新竹醫院病理科三樓增建工程及地板整修工程等情供
    認屬實，惟亦否認有何上開犯行，辯稱：於前揭大聖會病理科三樓增建工程中，
    新竹醫院要求其施作約定工程項目以外之工程，致工程費用超出六十萬元甚多，
    多出來之款項自要向新竹醫院請款，提供三家估價單不過應新竹醫院之要求完成
    請款之程序而已。惟查：
（一）本件病理科三樓增建工程，依證人即新竹醫院院長王復蘇證稱：上開工程是其
      於八十四年間向大聖會之會長請求協助，病理科有說要一個總體結構、地板工
      程等，預估大概要一百萬元，大聖會限於經費，捐贈六十萬元（見本院上訴卷
      (二)第三五八至三五九頁），證人即大聖會會長莊定財於調查、偵查、原審及本
      院訊問時證述：該會於八十四年六月有捐贈新竹醫院興建病理科工程，當初是
      經院長告知要提昇醫療品質，要增建病理室三樓工程，而捐贈六十萬元，並不
      負責工程之發包、施作、驗收等情（見偵查卷第五四頁、第一○八頁反面、原
      審卷第一○○頁、本院上訴卷(一)第一一三頁），可見該捐贈係因特定目的，而
      由大聖會捐贈。又施作該工程之被告丁○○於原審稱：工程係新竹醫院院長交
      給其做等語（見原審卷第二六五頁）；於本院供稱：因為有一個機會碰到新竹
      醫院王院長，王院長說有一個大聖會捐贈的工程，問其願不願意做，其想那是
      一個小型工程，當然願意，真正承包工程是和該院社會服務室接洽，工程部分
      先和病理科主任、總務主任、院長、副院長等人一起去勘查，告訴其怎麼做，
      詳細部分是和病理科祝主任談的（見本院上訴卷(一)第一一四頁），參諸證人王
      復蘇復稱：捐贈是由醫院社會服務室辦理，是實物捐贈，但由院方採購及發包
      ，驗收由總務室及會計室驗收（見偵查卷第一八六頁反面、本院上訴卷(一)第二
      五九頁），當時丁○○在病理科樓下承辦太平間的業務，其問丁○○有無意願
      承包興建樓上動物實驗室（即三樓增建工程），細節部分係由乙○○與丁○○
      談等語（見原審卷第二六五頁），並有被告丁○○提出新竹醫院病理科主任乙○○要求施做之項目表一紙附卷可稽（見原審卷第二七八頁），足見該增建工
      程，係經大聖會捐贈，而由該院以實物捐贈方式辦理，並由院長王復蘇交由被
      告丁○○負責施作。雖被告丁○○前於調查時供稱：其係與被告甲○○接洽後
      施作云云（見偵查卷第十四頁反面），然對照於本院所稱：「（有無與甲○○
      接洽？）我沒有和他接洽，沒有，除了送投標單而已，那是後面二十萬元，前
      面的錢不是向他領，也沒有見過他」（見本院上訴卷(一)第一一五頁），可知所
      指與被告甲○○接洽，係指後面二十萬元部分，並非指一開始即與被告甲○○
      接洽，先前確由院長王復蘇直接將工程交由被告丁○○施作無訛。
（二）有關本件工程之施作項目及完工時間：
    １被告丁○○於調查時已供明：增建工程部分係其向豐吉土木包工業負責人童進
      財借牌轉包給曾鴻銘施作，施作項目包括ＲＣ主體結構、牆面鋁窗戶、地板舖
      鐵皮屋同高同寬，整個工程是在熱天氣完成的等語（見原審卷第一三三頁反面
      ）。證人童進財於調查局訊問時證稱：係曾鴻銘向其借牌施作（見偵查卷第六
      十四頁反面）。證人曾鴻銘於訊問時亦證稱：承攬增建工程施作項目包括ＲＣ
      結構主體、鋁窗、地板舖設（四十乘四十）之冠軍牌地磚、牆壁、外牆有油漆
      （見偵查卷第六二頁反面），地板部分找林丕鎮施作（見偵查卷第一四三頁）
      ，八十四年間有承包該增建工程，實際承包主體部分、包含牆壁、屋頂、門窗
      、地板等，施工時間應是在八十四年六、七月完工，是一次完工，同年十月未
      去舖地板（見原審卷第三一頁），八十四年上半年承包增建工程部分，施作範
      圍包括ＲＣ結構、地板舖地磚、內部粉刷油漆、窗戶、日光燈、電路、水管等
      工程，上半年一次就完工，做完後也有在鐵皮屋旁邊加蓋一道問擋陽光，該問
      之造價不包括在六十萬元以內（見原審卷第一三二頁正、反面）。證人林丕鎮
      於偵訊時亦證稱：八十四年上半年有施作該增建工程之粉刷及舖磁磚工作（見
      偵查卷第一六○頁反面），該工程施作舖設地磚是冠軍牌四十乘四十白色地磚
      ，在八十四年夏天施工完畢，同年十一月秋、冬天都沒有再去等語（見原審卷
      第三十一頁反面）。參諸原審於八十九年九月一日至現場履勘，比照上開病理
      科地板整修工程合約書所記載之ＡＢＣＤ區，並經相關人員指明，上開合約書
      之Ａ區即三樓增建工程部分，Ｂ區即三樓戶外陽台，Ｃ區即三樓原即搭建之鐵
      皮屋部分，Ｄ區即二樓部分，而Ａ區三樓增建工程部分，曾鴻銘確已施作完成
      上述結構主體、牆壁、鋁門窗、舖設地磚、內外牆油漆、電路、水管接水龍頭
      等工程，並製有勘驗筆錄、現場照片二十八幀等在卷（見原審卷第一四六頁至
      第一六一頁）。是雖新竹醫院所出具之大聖會捐贈六十萬興建該工程之相關資
      料並未明確記載施作項目，然本案大聖會捐贈之六十萬元三樓增建工程（即上
      開合約書之Ａ區部分）施作項目包括結構主體、牆壁、鋁門窗、舖設地磚、內
      外牆油漆、電路、水管接水龍頭，堪以認定。
    ２依上述病理科地板整修工程合約書第五條記載，施工項目：Ａ區舖設高架地板
      ，Ｂ區室外陽台整平，Ａ、Ｃ、Ｄ區之清潔、整理、地板除垢打蠟，及Ａ區兩
      處水槽之排水管道銜接等字樣，有該合約書在卷可稽（見原審卷第一四三頁至
      第一四五頁），經對照此工程與上開增建工程之施作項目就Ａ區舖設高架地板
      、二處水槽排水管道銜接部分重覆至為明顯。另就上述Ａ區舖設高架地板、二
      處水槽排水管道銜接工程，早已於八十四年六月間即經曾鴻銘完成施作之事實
      ，除據證人曾鴻銘、林丕鎮於偵審中證述綦詳，已如前述外，被告丁○○亦供
      稱：地板早已施作完工（見原審卷第一二二頁），Ａ區舖設高架地板部分是因
      增建工程之經費不足，為補足經費而訂定，訂約後並未實際施作等語（見原審
      卷第一六四頁反面）。又證人即新竹醫院社會服務室主任吳俊雄於調查局訊問
      時證稱：在八十四年的九、十月間，其至病理科三樓大聖會捐贈之辦公室，當
      時地板很平滑等語（見偵查卷第三一頁）。證人即該院病理科職員劉葦君證稱
      ：病理科增建工程包括建築物主體、鋁窗、牆壁粉刷、舖設地板，完工後未做
      任何增建或變更（見偵查卷第三七頁），增建工程全部施工完工時是在八十四
      年夏天，完工之後二、三樓都沒有再施工整修過，當時蓋的工程是從三樓陽台
      擴充出去，整個結構體還有窗戶、地板鋪磁磚等語（見原審卷第十四頁反面、
      第二○二頁）。證人即該院病理科主任乙○○於調查時證稱：「大聖會捐贈六
      十萬元之經費，將原病理科三樓加蓋，包括建築體、牆面、地板，至於二樓部
      分完全沒有施工」「八十四年十一月初，總務室承辦人員甲○○：：：向我表
      示：由於前次三樓加蓋工程，經費不足，希望我能在請購單上蓋章，向總務室
      申請經費，以補足工程款，所以在他的要求下，在請購（修）單上蓋章。但我
      記得地板早已做好，之後亦沒有施工」（見偵查卷第六六頁反面），於偵訊時
      證稱：其以地板整修工程名義請領之二十萬元工程款，並未實際施作（見偵查
      卷第一四四頁反面），於原審亦稱：因增建工程不夠錢，要由醫院出資，為彌
      補經費不足，以舖設地板名義為支付對象，但實際上沒有施工發包，其離職時
      ，地板都覺得沒有任何異樣，很平滑，二樓動物實驗室地板沒有特別變動翻修
      整平過等語（見原審卷第十三頁反面）。證人即該院病理科職員葉祥森於原審
      亦證稱：增建工程於八十四年上半年均已完工，當時之地板材質與現在之情形
      相同都已舖設完成，下半年均無整修或任何變動等情（見原審卷第二三頁），
      復參以豐吉土木包工業所開出之六十萬元發票日期載為八十四年六月十四日（
      見偵查卷第八六頁），另記載：「茲收到新竹市大聖會捐贈省立新竹醫院病理
      科加蓋工程款六十萬元正」之領據日期亦為八十四年六月十四日（見偵查卷第
      九十頁），而被告丁○○稱：領到大聖會之六十萬元後，才開立發票（見本院
      上更(一)卷第二七頁），可見於開立發票前，本來預定之六十萬元工程包括舖設
      地板、水管銜接等項目，早於八十四年六月十四日前即已全部完工，另外施作
      之八吋外牆亦緊接於同年六、七月間完工至明。被告甲○○辯稱：該工程地板
      於八十四年十月間尚未舖設云云，顯與事實不符，不足採信。
（三）被告丁○○於原審及本院訊問時一再供稱：本案增建工程部分，原僅有結構主
      體、水電、油漆等項目，因省立新竹醫院一再追加工程項目，超出當時約定之
      施作項目甚多（包括地板舖設工程），以致原定工程費用六十萬元不夠，始以
      地板整修工程之名目補該工程費用等情，經證人乙○○於調查、偵查及原審陳
      稱：以整修地板為名彌補不足之工程款三十萬元，已如前述（見偵查卷第六六
      頁反面、一四四頁反面、原審卷第十三頁反面），並於本院稱：「因為當時不
      斷在擴建，病理科三樓因為要設免疫染色檢查室，大家捐錢，後來因為捐錢縮
      水，差二十萬元，後來總務室打電話過來，說要補足二十萬元差額」（見本院
      上訴卷(一)第四十頁）。證人即新竹醫院院長王復蘇證稱：原本預估是一百萬元
      ，大聖會只捐六十萬元，由社會服務室就主體工程部分去和病理科談，不足的
      部分，由病理科再提出聲請（見本院上訴卷(一)第三五九頁），證人即新竹醫院
      會計主任魏文港於調查局訊問時亦證稱：院長王復蘇有告知該地板整修工程之
      二十萬元工程款，係為補大聖會捐贈之增建工程不足之費用等語（見偵查卷第
      二五頁反面），於原審證稱：當時有人跟其講二十萬元是要補大聖會不足的工
      程款等語（見原審卷第二一○頁）。復參被告丁○○就增建工程部分轉包給證
      人曾鴻銘施作，包含遮蔽陽光用之八吋牆面，工程款共六十六萬元，而被告丁○○遲至八十九年三月間始簽發六十二萬元支票支付，尚欠四萬元未付之事實
      ，除據被告丁○○陳述在卷外，並據實際負責施作之證人曾鴻銘結證在卷（見
      原審卷第一三二頁反面），可見實際施工確有超出六十萬元捐贈額度情事。又
      嗣被告丁○○復以三萬元代價於約八十四年十、十一月間委由陳國恩施作該病
      理科二、三樓地板清潔打蠟、三樓室外陽台地面粉平、二樓水管疏通等後續收
      尾工作等情，亦經被告丁○○陳述綦明（見原審卷第一三三頁反面、第一六六
      頁反面），並據證人陳國恩於原審證稱：有做該病理室二、三樓之地板清潔、
      打蠟、室外陽台地面粉平、二樓水管塞住疏通等工程，大約於八十四年十月做
      的，工程費用三萬元等語（見原審卷第一六六頁）。復經本院上訴審於九十年
      四月十三日會同臺灣省建築師公會新竹縣市辦事處陳國禧、陳俊宏、李昌憲三
      位建築師實地勘驗，並委託鑑定該工程之造價結果，該工程單價以八十四年之
      市場價格為參考依據，經估算總費用為七十三萬六千二百六十四元，有刑事勘
      驗筆錄、鑑定報告書在卷可稽（見本院上訴卷(一)第五一頁、上訴卷(二)第三至四
      五頁），證人即負責鑑定之建築師李昌憲復於本院說明上開鑑定內容屬實（見
      本院上訴卷(二)第五七頁）。衡諸被告丁○○將上述工程轉包給他人施作之費用
      ，加上本身取得工程之轉包利益，足見其所稱該三樓增建工程之總工程款加上
      後續收尾作業，已追加至八十萬元，超出大聖會捐贈之六十萬元預算，事後以
      地板整修工程之名目補該三樓增建工程費用等情屬實。
（四）本件工程大聖會所捐贈六十萬元病理科興建費用，有關一切工程之發包、興建
      、驗收作業均由新竹醫院辦理，而新竹醫院與被告丁○○就上開三樓增建工程
      如何施作、施作範圍等，僅以口頭說明而未訂立合約，已如上述，復觀上開增
      建工程之發票、估價單、捐贈通知單、捐贈收據（見偵查卷第一二三頁至第一
      二八頁）均僅記載「病理科增建工程（十八坪）」等字樣。至事後大聖會另出
      具之證明書雖記載：捐贈六十萬元係上述增建工程ＲＣ結構體、牆面窗戶及天
      花板等工程費用，但地面設施不包括等語（見偵查卷第六八頁）。惟證人即大
      聖會職員徐靜玲證稱：該證明書係其所製作，然不知係何人所指示，亦不知捐
      贈六十萬元施工項目為何等語（見偵查卷第四十一頁；本院九十年四月三十日
      訊問筆錄），證人莊定財亦證稱：其不知有此份證明書，新竹醫院從未表示捐
      贈之設備或金額不足等語（見偵查卷第五四頁、第五二頁），再參以證人即新
      竹醫院社會服務室主任吳俊雄於調查及偵查時證稱：該證明書係院長王復蘇於
      完成捐贈手續後隔一段時間始交與其存放等語（見偵查卷第三一頁、第一四六
      頁反面），證人即新竹醫院社會服務室服務員駱健平於偵查中證稱：該證明書
      係主任吳俊雄，在其帶大聖會會長至捐贈施工完工處參觀一年後，取交予其歸
      檔等語（見偵查卷第一四六頁），可證該證明書係事後為以地板整修工程之名
      目補該三樓增建工程費用所製作，益證被告丁○○所辯工程款六十萬元部分以
      大聖會捐贈手續領取，不足二十萬元部分，另以地板整修工程之名目向新竹醫
      院領取等語係屬實在。
（五）依前說明，本案新竹醫院增建病理科三樓工程包括舖設地板、水管銜接等項目
      ，係於八十四年六月十四日前即已完工，上開二十萬元係用支付不足部分之經
      費。然被告甲○○竟仍一再諉稱其所經辦之上述病理科地板整修工程，係因使
      用單位即病理科主任乙○○申請，其並實地至該處查看確無舖設地板云云，顯
      非可採。復參證人乙○○明確證稱：「總務室承辦人員甲○○拿了已填妥之地
      板整修請購單向我表示；由於前次三樓加蓋工程，經費不足：：：」（見偵查
      卷第六六頁反面），於本院稱：「後來總務室打電話來說要補二十萬差額，後
      來我們知道說因為有差額的關係，就用這個名義來支給：：：」（見本院上訴
      卷(一)第四十頁）、「填請購單是因為知道有差額：：：是我請科裡的人寫的，
      有蓋我的印章」（見本院上訴卷(一)第四一頁）、「總務室通知我有個差額要補
      」「（是誰通知你的？）我記得是甲○○：：：他是打電話告訴我的」「（那
      張請購單是誰寫的？）不是我的字，但是我有交待科裡的人去辦這件事情」（
      見本院上更(一)卷第四二頁），益見被告甲○○確知以地板整修工程之名目辦理
      ，係為補足該三樓增建工程所不足之二十萬元費用，且以電話通知乙○○填寫
      請購單。雖證人乙○○對於該請購單是否被告甲○○填寫好再拿過來之陳述先
      後不同，然該請購單既非乙○○所親自填寫，且其上二十三萬元字樣係被告甲○○收受後自行填寫上去的，經被告甲○○是認在卷（見本院上更(一)卷第四六
      頁），則其填寫情形印象模糊亦合於情理，實難因此而認證人乙○○上開關於
      經被告甲○○通知填寫請購單之陳述不實。另被告甲○○雖以證人乙○○所證
      述：「『他們』編了二十幾萬，要來完成，等於他們事先已經談好」（見本院
      上訴卷(二)第一五二頁），所謂「他們」究係何指？語意不明，不能認「他們」
      亦包含其本身在內，即指此係其事先知情而通知乙○○填寫請購單云云。經質
      諸證人乙○○稱：其並不知他們是誰，意指有人決定這件事，可能是院內或承
      包之人，因其並未接觸，並不清楚（見本院上更(一)卷第四十頁），可知其意無
      非以被告甲○○通知其填寫請購單，而推想訂購手續應係完成必要行政上報請
      經費之程序而已。而證人乙○○之不知前開內情，實則與被告甲○○明知何以
      填寫請購單之緣由及通知乙○○填寫請購單之行為並無關係。另大聖會捐贈六
      十萬元而交由被告丁○○施作，雖非由被告甲○○經手，已如前揭理由（一）
      所述，但被告甲○○是否經手捐贈事項，與其經辦事後補足被告丁○○二十萬
      元款項主觀上認識亦無關連，亦即並不因其未經手大聖會捐贈及發包被告丁○○情事，即可推論亦不知何以填寫補足差額二十萬元請購單情事。
（六）又喜屋室內設計工程行、連禧企業社、源和土木包工業三家廠商負責人就上述
      地板整修工程，均未實際到場估價及參與招標，而係由被告丁○○提供上開三
      家業者之估價單交付被告甲○○進行形式上之招標比價等情，業據被告丁○○
      坦承，並陳稱：是被告甲○○叫其準備估價單（見本院上更(一)卷第二六頁），
      核與證人即喜屋室內設計工程行負責人王文傑及源和土木包工業負責人林憲欽
      證述情節相符（見偵查卷第五五頁至第六十頁、第一一○頁、第一六二頁至第
      一六三頁），被告甲○○亦供稱：因其告訴被告丁○○說要比價，故丁○○才
      拿三張估價單來（見本院上更(一)卷第二四頁），復有上開「省立新竹醫院標購
      比價開標記錄表」上所登載之不實事項：中華民國「」年「」月「２」日
      ，品名「病理科地板整修」，規格「92」坪，單位「貳」，數量「１」，投標
      商號及單價別「喜屋230000、連禧234600、源和239200」，得標商「喜屋」，
      本次低價「230000」，小計「230000」，「喜屋公司願以200000元承包」等足
      稽（見偵查卷第一三一頁）。事後被告丁○○即提出喜屋室內設計工程行開立
      之統一發票交付被告甲○○，於八十四年十一月十八日經被告甲○○偽稱已驗
      收完畢，將該統一發票黏貼於「臺灣省立新竹醫院黏貼憑證用紙」而交由未實
      際查看驗收結果之總務室主任丙○○、會計郭素娥、會計主任魏文港、院長王
      復蘇蓋章後，由被告丁○○領取該二十萬元工程款之國庫支票，被告丁○○並
      經由王晨芬在新竹市第一信用合作社之帳戶領取該二十萬元，以補該院三樓增
      建工程不足之二十萬元工程款等情，除據被告丁○○坦承領得該款項外，並據
      證人王晨芬於調查局時證述在卷（見偵查卷第四三頁），並有臺灣省公庫專戶
      存款支票（見偵查卷第六九頁）、臺灣省立新竹醫院粘貼憑證用紙（見偵查卷
      第七二頁）在卷可參。是被告甲○○與丁○○，均明知喜屋室內設計工程行、
      連禧企業社、源和土木包工業三家廠商負責人均未實際到場估價及參與招標，
      而係由被告丁○○提供上開三家業者之估價單交付被告甲○○進行形式上之招
      標比價，以符合該院所訂營繕工程及購置定製變賣財物內部審核程序之規定，
      並由被告甲○○於其職掌之「省立新竹醫院標購比價開標紀錄表」之公文書上
      ，登載不實之新竹醫院病理科地板整修之開標紀錄，由喜屋室內設計工程行以
      二十萬元得標承包，然後提出行使等情至明。至被告甲○○雖辯以通信招標無
      須投標者到場即可開標，本件開標程序並無不法云云，然本案係上開三家廠商
      並無真正參與招標，而被告丁○○不過向喜屋室內設計工程行借牌俾便與新竹
      醫院簽約而已，與所辯開標時是否到場並無關係。又本件比價開標紀錄表雖係
      用以彌補被告丁○○施作工程不足之經費，並未有浮報價額、數量、收取回扣
      或其他無弊情事（詳見後述），惟既未真正進行比價招標程序，卻於上開比價
      招標紀錄表為不實記載，使外觀上有呈現比價招標之事實，自足生損害於新竹
      醫院對於該合法程序進行之正確性。而此行使不實上開登記不實公文書所生之
      損害，並不以發生圖利之結果為必要（最高法院四十五年度台上字第三四四六
      號判決參照）。
（七）綜上所述，本件事證明確，被告二人所辯均無足採，其等犯行均堪認定。
二、論罪部分；
（一）查被告甲○○係新竹醫院總務室雇員，明知該院病理室三樓增建工程已完工，
      惟因工程款超出大聖會捐贈之六十萬元預算，為補不足之工程費用差額，以該
      工程地板尚須整修為名，與被告丁○○基於共同之犯意聯絡，明知喜屋室內設
      計工程行、連禧企業社、源和土木包工業三家廠商負責人均未實際到場估價及
      參與招標，竟由被告丁○○提供上開三家業者之估價單交付被告甲○○進行形
      式上之招標比價，以符合該院所訂營繕工程及購置定製變賣財物內部審核程序
      之規定，並由被告甲○○於其職掌之「省立新竹醫院標購比價開標紀錄表」之
      公文書上，登載不實之新竹醫院病理科地板整修之開標紀錄，由喜屋室內設計
      工程行以二十萬元得標承包，並連同估價單提出行使，足以生損害於新竹醫院
      。核被告甲○○所為，係犯刑法第二百十六條、第二百十三條之公務員登載不
      實罪，所為登載之低度行為，為事後行使之高度行為所吸收，不另論罪。被告
      丁○○雖不具公務員身分，然與被告甲○○間互有犯意聯絡，而其雖未在上開
      比價開標紀錄表上為任何文字記載，然因其提供三張估價單，被告甲○○始得
      據以在該比價開標紀錄表上為上開不實登載，然後連同將該比價開標紀錄據以
      提出行使，是依刑法第三十一條第一項規定，仍應論以共同正犯。另上開三家
      廠商負責人提估價單供被告丁○○，然尚難證明亦係明知並無真正比價招標程
      序之進行，自難遽認該三家廠商負責人亦為共犯。而同在上開比價招標紀錄表
      上蓋職章審核之總務室主任丙○○、會計主任魏文港、副院長張景年並不實際
      購瞭解是否真正比價招標等實際作業情形，僅依序核章，亦經其等供述在卷，
      亦難認成立共同正犯。又該院院長王復蘇雖同意不足經費由病理科提出請購申
      請，並先由王復蘇交由被告丁○○施作捐贈之工程，病理科主任乙○○亦據以
      提出請購單，且指示如何施作之項目，惟亦無證據證明其等明知全部施工項目
      如何發包及請款等細節；另其他稽核小組成員亦未實際參與具體作業，亦均難
      以本件之共犯論處。
（二）公訴人雖認被告甲○○、丁○○所為，係犯貪污治罪條例第四條第一項第三款
      之貪污罪云云，惟此部份犯行尚無法證明（詳如後述），然公訴人就被告甲○○、丁○○虛偽辦理招標比價之事實已於起訴書記載：「旋由經辦人甲○○辦
      理招標比價，由丁○○取得喜屋室內設計工程行、連禧企業社、源和土木包工
      業等三張估價單交付甲○○進行比價，以符合該院所謂營繕工程及購置定製變
      賣財物內部審核程序之規定，並於八十四年十一月二日，由鄭富國以喜屋室內
      實登載並加以行使，然究其該過程中各具體行為應係整體事實之一部分，基於
      社會事實同一之範圍，自屬已起訴事實之一部分，自得加以審酌，並就公訴人
      漏未引用法條部分，予以補明。
三、原審認被告甲○○、丁○○所犯罪證明確，予以論罪科刑，固非無見。惟查：（
    一）被告二人所為並不成立貪污治罪條例第四條第一項第三款之貪污罪，原判決
    遽予論罪，自有未合。（二）原審認被告甲○○明知工程已完工，仍填載不實事
    項於其職務上所掌之請購單，犯有刑法第二百十三條公務員登載不實罪。惟請購
    單係以病理科名義申請，並非被告甲○○職務上所掌，且該請購單內容乃病理科
    為請求增建經費據以填寫，並無內容登載不實可言。又該請購單上除二十三萬元
    係被告甲○○所填寫外，其餘字跡均經比對與被告甲○○自承填寫之「省立新竹
    醫院採購及營繕工程稽核小組審核單」、「省立新竹醫院採購醫療設備營繕預估
    底價單」字跡明顯不同，自以證人乙○○所稱其請科裡同仁所寫之證述核與事實
    相符，原審認係由被告甲○○填妥再被由乙○○蓋章，亦與卷證資料不相一致。
    被告甲○○、丁○○提起上訴，否認犯罪，雖無理由，惟原判決既有可議，自應
    由本院予以撤銷改判。爰審酌被告甲○○、丁○○之品行、智識程度、犯罪之目
    的僅係為補不足之工程款二十萬元，而完成比價招標形式之外觀，並未圖不法利
    益，被告甲○○為承辦人員，被告丁○○係為領得已施作之工程款而配合被告甲○○之要求提供估價單及其等犯罪之手段、所生危害甚輕及犯後態度等一切情狀
    ，分別量處如主文所示之刑。又被告二人前均未曾受有期徒刑以上刑之宣告，有
    本院被告全國前案紀錄表在卷可參，因思慮未週致犯本案，犯罪情節甚輕，因認
    其等經此論罪科刑教訓，當知警惕，應無再犯之虞，爰併均宣告緩刑三年，以啟
    自新。
四、公訴意旨另以：被告甲○○係省立新竹醫院總務室雇員，負責辦理該院採購業務
    ，為依據法令從事公務之人員。明知民國八十四年間，新竹市大聖會捐贈六十萬
    元增建該院病理室三樓，經被告甲○○承辦招標，由大順葬儀公司負責人即被告
    丁○○向豐吉土木包工業負責人童進財借牌標得前開工程，再轉包給寶鑫水電行
    負責人曾鴻銘（起訴書誤載為鄭鴻銘）施作，且於八十四年六月間已全部完工驗
    收並完成捐贈手續。詎於同年十月間，被告甲○○竟夥同被告丁○○基於共同犯
    意聯絡，由被告甲○○向病理室主任乙○○佯稱，因前次病理室增建工程經費不
    足，希望在請購單蓋章，向總務室申請經費，以補足前次工程款。致乙○○陷於
    錯誤，以病理室名義將前開已完成施作之病理室增建工程地板部分，重覆以地板
    整修工程名義再行請領。旋由經辦人被告甲○○辦理招標比價，由被告丁○○取
    得喜屋室內設計工程行、連禧企業社、源和土木包工業等三張估價單交付被告甲○○進行比價，以符合該院所訂營繕工程及購置定製變賣財物內部審核程序之規
    定，並於八十四年十一月二日，由被告丁○○以喜屋室內設計工程行名義以二十
    萬元得標，惟被告丁○○並未實際施工，而與被告甲○○共同製作不實之省立新
    竹醫院病理科地板整修工程合約書，於同年十一月十八日，由被告甲○○佯做驗
    收完畢後，由被告丁○○領取該筆二十萬元工程款支票，因認被告甲○○、丁○○所為另犯貪污治罪條例第四條第一項第三款之貪污罪嫌。惟查：
（一）按貪污治罪條例第四條第一項第三款規定，「建築或經辦公用工程或購辦公用
      器材、物品，浮報價額、數量、收取回扣或有其他舞弊情事者」，所謂「浮報
      價額、數量」，係指就原價格故為提高，以少報多，從中圖利而言，而所謂「
      其他舞弊情事」，須與浮報價額、數量、收取回扣等獲取不正當利益者有等同
      之危害性，「舞弊」則係指財務之弊端而言。然被告甲○○、丁○○明知喜屋
      室內設計工程行、連禧企業社、源和土木包工業三家廠商負責人均未實際到場
      估價及參與招標，竟由被告丁○○提供上開三家業者之估價單交付被告甲○○
      進行形式上之招標比價，以符合該院所訂營繕工程及購置定製變賣財物內部審
      核程序之規定，而由喜屋室內設計工程行以二十萬元得標承包等情，目的係為
      補足三樓增建工程之工程款超出大聖會捐贈之六十萬元預算不足之二十萬元費
      用差額，並非取得工程款二十萬元之不正當利益等情，詳如前述，此等情事尚
      與經辦公用工程浮報價額獲取利益及財務弊端之情形不同。且依臺灣省建築師
      公會新竹縣市辦事處鑑定結果，上開價格亦屬合理，尤難認有何不法情事，自
      難以該罪相繩。
（二）又本件捐贈係由社會服務室主辦，並由該院院長王復蘇直接決定交由被告丁○○施作，亦已如前述，並非起訴書所指由被告甲○○辦理承辦招標，是公訴人
      認被告甲○○承辦招標，而由被告丁○○向豐吉土木包工業負責人童進財借牌
      標得前開工程，顯屬無據。另依臺灣省立醫療機構接受外界捐贈財物處理要點
      第四條規定，「凡以實物捐贈者，應先將名稱、規格、數量設簿登錄，其處理
      方式以轉贈為原則，並將受贈對象予以註明」，第五條規定：「凡以現金捐贈
      者，應將該現金存入各機構仁愛基金專戶，依照程序處理：(四)為病患其他需要
      ，由有關科室填寫申請單，經由社會服務室轉處理小組決定」（見原審卷第二
      五二至二五三頁）。本件雖依捐贈有特定目的，而便宜以實物捐贈方式辦理，
      所為處理方式有違上述行政命令之規定，然實際並無任何圖得不法利益情事。
      況前揭以實物捐贈方式辦理，被告甲○○經手，益難指有何公訴意旨所指貪污
      犯行。
（三）依上說明，尚難認此部分有何違反貪污治罪條例第四條第一項第三款情形，此
      外復查無其他積極證據足以證明被告二人有何上開犯行，自屬不能證明其等此
      部份犯罪。惟公訴人既認與前揭有罪部分，有裁判上一罪關係，爰不另為無罪
      之諭知。
據上論斷，應依刑事訴訟法第三百六十九條第一項前段、第三百六十四條、第二百九
十九條第一項前段、刑法第二十八條、第三十一條第一項、第二百十六條、第二百十
三條、第七十四條第一款，判決如主文。
本案經檢察官郭弘佑到庭執行職務。
中      華      民      國    九十二    年      四      月     十一     日
                              臺灣高等法院刑事第十一庭
                                  審判長法  官  楊  照  男
                                        法  官  陳  炳  彰
                                        法  官  王  詠  寰
右正本證明與原本無異。
如不服本判決，應於收受送達後十日內向本院提出上訴書狀，其未敘述上訴之理由者
並得於提起上訴後十日內向本院補提理由書（均須按他造當事人之人數附繕本）。
                                        書記官  駱  麗  君
中      華      民      國    九十二    年      四      月     十一     日
附錄：本案論罪科刑法條全文
刑法第二百十六條
行使第二百十條至第二百十五條之文書者，依偽造、變造文書或登載不實事項或登載
不實事項之規定處斷。
刑法第二百十三條
公務員明知為不實之事項，而登載於職務上所掌之公文書，足以生損害於公眾或他人
者，處一年以上七年以下有期徒刑。


司法院資訊處製作；財團法人民間司法改革基金會備份。
